---
title: "Extração de dados climáticos"
output:
  pdf_document: default
  html_document: default
date: "2026-04-26"
---

# Extração dos dados climáticos

#### Importando pacotes necessários

```{r}
require(readr)
require(nasapower) #API PARA CARREGAMENTO DE DADOS CLIMÁTICOS DA NASA
require(sf) 
require(dplyr)
require(ggplot2)
require(tidyr)
require(SPEI)
require(writexl)
require(tmap)
```

#### Carregando shape dos municipios do brasil e calculando os centroides de cada municipio para uso na função de extração dos dados.

```{r}

#carregando arquivo shp 

shape <- sf::st_read("C:/Users/Morramed/Downloads/dados climáticos/BR_Municipios_2025/BR_Municipios_2025.shp") 

# o arquivo shapefile pode ser encontrado no site do IBGE: https://www.ibge.gov.br/geociencias/organizacao-do-territorio/malhas-territoriais.html

# calculando os centroides de cada município
centroides <- sf::st_point_on_surface(shape) # função no qual calcula o centróide exclusivamente dentro do poligono

# transformando o dados em objeto espacial no sistema de coordenadas LON, LAT
centroides <- sf::st_transform(centroides,4326) 


# extração das coordenadas do poInt oara duas colunas, X e Y
coords <- st_coordinates(centroides)

# criando as colunas LON e LAT no objeto centroide
centroides$LON <- coords[,1]
centroides$LAT <- coords[,2]

head(centroides)


```

#### Extração dos dados climáticos via api NASA POWER

```{r}
df_prec <- lapply(seq_len(nrow(centroides)), function(i){  # Função de extração dos dados por municipio
  
  cat("Baixando município", i, "de", nrow(centroides), "\n")
  
  nasapower::get_power(
    community = "ag",
    lonlat = c(
      centroides$LON[i],
      centroides$LAT[i]
    ),
    pars = "PRECTOTCORR_SUM",
    dates = c("2000-01-01","2025-12-31"),
    temporal_api = "monthly" 
  ) |>
    mutate( 
      municipio_id = centroides$municipio_id[i] 
    )
  
})

prec_bra <- dplyr::bind_rows(df_prec) #unir os dados em um único df

prec_bra$LON <- as.numeric(prec_bra$LON) #garantindo número puro
prec_bra$LAT <- as.numeric(prec_bra$LAT)

prec_bra <- sf::st_as_sf(  #converte o df para objeto espacial
  prec_bra, 
  coords = c("LON", "LAT"), 
  crs = 4326, 
  remove = FALSE
)

centroides <- centroides |>  #seleciona apenas as colunas que queremos para junção dos dados de chuva com o shape
  dplyr::select(NM_MUN,NM_UF, NM_REGIAO, LON, LAT)

df_final <- st_join(prec_bra, centroides) # juntando os dados de precipitação com o nosso shape

df_final <- df_findf_final <- df_final |> #excluindo colunas selecionadas
  dplyr::select(-LON.y, -LAT.y)


head(df_final)

```

#### Ajustando DF para análises futuras

```{r}
df_long <- df_final |>  # tranformando o df em formato longo, onde cria uma colunas para os meses e para sua precipitação
  tidyr::pivot_longer(
    cols = JAN:DEC,
    names_to = "MONTH",
    values_to = "PREC"
  )


df_long <- df_long |> #selecinando apenas as colunas necessárias
  dplyr::select(NM_MUN, NM_UF,NM_REGIAO, geometry, LON.x, LAT.x, YEAR, MONTH, PREC)


df_long <- df_long |> #alterando a nomenclatura de meses para número do mês
  mutate(
    MONTH = match(tolower(MONTH), tolower(month.abb))
  )

head(df_long)
```

#### Criando os trimestres e calculando o Índice de Precipitação Padronizado (SPI) de cada trimestre

```{r}
df_long <- df_long |> # criando trimestres
  mutate(
    trimestre = case_when(
      MONTH %in% 1:3 ~ "T1",
      MONTH %in% 4:6 ~ "T2",
      MONTH %in% 7:9 ~ "T3",
      TRUE ~ "T4"
    )
  )

df_spi <- df_long |> # somando a preciptação de cada trimestre
  group_by(NM_MUN,NM_UF, NM_REGIAO, geometry, LON.x, LAT.x, YEAR, trimestre) |> 
  summarise( PREC = sum(PREC, na.rm = TRUE), .groups = "drop" )


df_spi <- df_spi |> #calculando o spi
  group_by(NM_MUN, NM_UF) |>
  mutate(
    spi = as.numeric(spi(PREC, scale = 1)$fitted)
  ) |>
  ungroup()


df_spi <- df_spi |> # criando a classe do spi com base nos valores
  mutate(
    classe_spi = case_when(
      spi >= 2            ~ "Extremamente úmido",
      spi >= 1.5          ~ "Severamente úmido",
      spi >= 1            ~ "Moderadamente úmido",
      spi >= 0.1          ~ "Umidade incipiente",
      spi >= 0            ~ "Seca incipiente",
      spi >= -1           ~ "Moderadamente seco",
      spi >= -1.5         ~ "Severamente seco",
      TRUE                ~ "Extremamente seco"
    )
  )
```

#### Criando excel para uso em ánalises, evvio para outras pessoas, etc.

```{r}
df_filtrado <- df_spi |> #filtrando os dados a parti de 2020
  filter(YEAR >= 2020)

any(is.na(df_filtrado)) #verificação de valores nulos

write_xlsx(df_filtrado, "dados_climaticos2.xlsx") # criação do excel

```

#### Junção dos dados para criar um df completo

```{r}

df_filtrado <- sf::st_drop_geometry(df_filtrado) #removendo a geometria espacial para o join

Dados <- shape |> left_join(df_filtrado, by = c( #juntando os shape com o dados filtrados para pegar o geometria completa do município
  "NM_MUN" = "NM_MUN",
  "NM_UF"  = "NM_UF"
))

Dados <- Dados |> select(NM_MUN,NM_UF, NM_REGIAO.x, LON.x, LAT.x, geometry, 
                         YEAR, trimestre, PREC, spi, classe_spi
) #selecionando coluna 

```

#### Plot de pontos no mapa

```{r}
#plot de pontos no shape

ggplot() +
  geom_sf(data = shape,  aes(fill = NM_UF))+
  geom_point(data = Dados, aes(x = LON.x, y= LAT.x), size = 1)

```

# Explorando os dados de precipitação dos municipios do Brasil

```{r}


#### Criando funções para apoio nas análises

# função para criar trimestre

quebra_trimestre <- function(df){
  split(df, df$trimestre)
}


# função para criação de mapas com ggplot

mapa_spi <- function(dados, titulo){
  
  ggplot(dados) +
    geom_sf(aes(fill = spi), color = "gray80", linewidth = 0.2) +
    scale_fill_distiller(
      palette = "RdBu",
      breaks = c(-2, -1.5, -1, 0, 1, 1.5, 2),
      limits = c(-2, 2),
      oob = scales::squish,
      direction = -1
    ) +
    labs(
      title = titulo,
      fill = "SPI"
    ) +
    theme_minimal()
}
```

```{r}

#### mapas do spi trimestrais de 2025

# filtrando os dados para os trimestres de 2025

D2025 <- Dados |> dplyr::filter(
  YEAR == "2025"
)

tri_2025 <- quebra_trimestre(D2025)

#primeiro trimestre

p1 <- mapa_spi(tri_2025$T1, "SPI - 1º Trimestre de 2025")

p1
```

```{r}
#segundo trimestre

p2 <- mapa_spi(tri_2025$T2, "SPI - 2º Trimestre de 2025")

p2

```

```{r}
#terceiro trimestre

p3 <- mapa_spi(tri_2025$T3    ,  "SPI - 3º Trimestre de 2025")

p3
```

```{r}
#quarto trimestre

p4 <- mapa_spi(tri_2025$T4   ,  "SPI - 4º Trimestre de 2025")

p4
```

```{r}


#### Comparação dos trimestres de 2025

plot1 <- (p1 | p2)/
         (p3 | p4)


plot1
```

```{r}

#### mapas do spi trimestrais de 2024

# filtrando os dados para os trimestres de 2024

D2024 <- Dados |> dplyr::filter(
  YEAR == "2024"
)

tri_2024 <- quebra_trimestre(D2024)

#primeiro trimestre

p5 <- mapa_spi(tri_2024$T1, "SPI - 1º Trimestre de 2024")

p5
```

```{r}
#segundo trimestre

p6 <- mapa_spi(tri_2024$T2, "SPI - 2º Trimestre de 2024")

p6
```

```{r}
#terceiro trimestre

p7 <- mapa_spi(tri_2024$T3, "SPI - 3º Trimestre de 2024")

p7
```

```{r}
#quarto trimestre

p8 <- mapa_spi(tri_2024$T4, "SPI - 4º Trimestre de 2024")

p8
```

```{r}

#### Comparação dos trimestres de 2024

plot2 <- (p5 | p6)/
  (p7| p8)


plot2
```

```{r}
#### mapas do spi trimestrais de 2023

# mapas do spi trimestrais de 2023------------------

# filtrando os dados para os trimestres de 2023

D2023 <- Dados |> dplyr::filter(
  YEAR == "2023"
)

tri_2023 <- quebra_trimestre(D2023)

#primeiro trimestre

p9 <- mapa_spi(tri_2023$T1, "SPI - 1º Trimestre de 2023")

p9
```

```{r}
#segundo trimestre

p10 <- mapa_spi(tri_2023$T2, "SPI - 2º Trimestre de 2023")

p10

```

```{r}
#terceiro trimestre

p11 <- mapa_spi(tri_2023$T3, "SPI - 3º Trimestre de 2023")

p11
```

```{r}
#quarto trimestre

p12 <- mapa_spi(tri_2023$T4, "SPI - 4º Trimestre de 2023")

p12

```

```{r}

#### Comparação dos trimestres de 2023


plot3 <- (p9 | p10)/
  (p11| p12)


plot3
```

```{r}

#### mapas do spi trimestrais de 2022

# filtrando os dados para os trimestres de 2022

D2022 <- Dados |> dplyr::filter(
  YEAR == "2022"
)

tri_2022 <- quebra_trimestre(D2022)

#primeiro trimestre

p13 <- mapa_spi(tri_2022$T1, "SPI - 1º Trimestre de 2022")

p13
```

```{r}
#segundo trimestre

p14 <- mapa_spi(tri_2022$T2, "SPI - 2º Trimestre de 2022")

p14

```

```{r}
#terceiro trimestre

p15 <- mapa_spi(tri_2022$T3, "SPI - 3º Trimestre de 2022")

p15
```

```{r}
#quarto trimestre

p16 <- mapa_spi(tri_2022$T4, "SPI - 4º Trimestre de 2022")

p16

```

```{r}

#### Comparação dos trimestres de 2022

plot4 <- (p13 | p14)/
  (p15| p16)


plot4

```

```{r}

#### mapas do spi trimestrais de 2021

# filtrando os dados para os trimestres de 2021

D2021 <- Dados |> dplyr::filter(
  YEAR == "2021"
)
tri_2021 <- quebra_trimestre(D2021)

#primeiro trimestre

p17 <- mapa_spi(tri_2021$T1, "SPI - 1º Trimestre de 2021")

p17
```

```{r}
#segundo trimestre

p18 <- mapa_spi(tri_2021$T2, "SPI - 2º Trimestre de 2021")

p18
```

```{r}
#terceiro trimestre

p19 <- mapa_spi(tri_2021$T3, "SPI - 3º Trimestre de 2021")

p19
```

```{r}
#quarto trimestre

p20 <- mapa_spi(tri_2021$T4, "SPI - 4º Trimestre de 2021")

p20
```

```{r}
#### comparação dos trimestres de 2021

plot5 <- (p17 | p18)/
  (p19| p20)


plot5
```

```{r}
#### mapas do spi trimestrais de 2020

# filtrando os dados para os trimestres de 2021

D2020 <- Dados |> dplyr::filter(
  YEAR == "2020"
)
tri_2020 <- quebra_trimestre(D2020)

#primeiro trimestre

p21 <- mapa_spi(tri_2020$T1, "SPI - 1º Trimestre de 2020")

p21
```

```{r}
#segundo trimestre

p22 <- mapa_spi(tri_2020$T2, "SPI - 2º Trimestre de 2020")

p22
```

```{r}
#terceiro trimestre

p23 <- mapa_spi(tri_2020$T3, "SPI - 3º Trimestre de 2020")

p23
```

```{r}
#quarto trimestre

p24 <- mapa_spi(tri_2020$T4, "SPI - 4º Trimestre de 2020")

p24
```

```{r}

#### comparação dos trimestres de 2020

plot6 <- (p21 | p22)/
  (p23| p24)


plot6
```

#### A função da API NASA POWER é trazer os dados climáticos, não apenas de precipitação, mas umidade relativa, irradiação, velocidade do vento, entre outros 350 parâmetros de interesse. Você pode conferir quais são os paramêtros e seus períodos de extração no link: <https://power.larc.nasa.gov/parameters/>

#### 
